【裁判字號】    99,上更(二),23
【裁判日期】    990720
【裁判案由】    偽造文書
【裁判全文】
臺灣高等法院花蓮分院刑事判決      99年度上更(二)字第23號
上  訴  人  臺灣臺東地方法院檢察署檢察官
被      告  甲○○
上列上訴人因被告偽造文書案件，不服臺灣臺東地方法院中華民
國99年5月23日94年度訴字第189號第一審判決（起訴案號：臺灣
臺東地方法院檢察署94年度偵續字第6號），提起上訴，經最高
法院第2次發回，本院判決如下：
    主  文
原判決撤銷。
甲○○無罪。
    理  由
一、公訴意旨略以：甲○○明知其祖母鄭英妹（已於民國85年1
    月2日死亡）係不識字之阿美族原住民，不諳連帶保證人之
    法律上地位，且因病無法與外界溝通。其為順利向臺東區中
    小企業銀行（下稱臺東企銀）貸款新臺幣（下同）500萬元
    ，竟意圖為自己不法之所有，基於行使偽造私文書之犯意，
    於83年9月3日某時，趁鄭英妹長期因腦中風及全身癱瘓等臥
    病在床之際，偕同不知情之臺東企銀職員游東輝，前往花蓮
    縣豐濱鄉靜浦村240號鄭英妹住處，進行對保程序。其間，
    甲○○利用游東輝不知鄭英妹使用之阿美族語，必須由其居
    中翻譯之機會，向游東輝諉稱鄭英妹同意擔任連帶保證人後
    ，即由甲○○在分期償還消費性貸款契約書上之「立契約人
    姓名」及「連帶保證人」欄內，偽造「鄭英妹」之署名2枚
    ，並盜用鄭英妹之印章交予游東輝蓋印在貸款契約書上共計
    4枚，表示鄭英妹同意為甲○○擔任連帶保證人之意思，再
    將該貸款契約書交予游東輝而行使之。嗣游東輝簽請審核後
    ，臺東企銀誤信甲○○之資力，而同意與之訂立消費性貸款
    契約，並依約核撥上開款項予甲○○，足生損害於鄭英妹本
    人及臺東企銀。因認甲○○涉犯刑法第216條行使偽造文書
    及第339條第1項詐欺之罪嫌。
二、公訴人認被告涉犯詐欺、偽造私文書罪嫌，無非係以告訴人
    乙○○、丙○○及丁○○之指訴鄭英妹並不識字，早於83年
    間即已意識不清，並全身癱瘓，根本無法簽名，為其主要論
    據。
三、訊據被告甲○○固坦承因向臺東企銀貸款500萬元，而請其
    祖母鄭英妹連帶保證之事，於83年8月30日，偕同臺東企銀
    職員游東輝，至其祖母鄭英妹住處進行對保。惟堅詞否認有
    何偽造文書及詐欺犯行，辯稱：當初對保的時候，是銀行三
    個人到我家，其中一個是游東輝。當時游先生問我，我的祖
    母有沒有同意，我就用阿美族話加上日語跟我祖母講，說我
    要貸款買拖車，請她保證，她神智清楚，點頭同意；如果神
    智不清的話，銀行職員也不會同意。當時她僅左半身不遂，
    並非全身癱瘓，口齒有點不清，但是還會點頭，要舅媽餵她
    ，她可以吃，另外一隻手也可以動。本來是蓋章就好，但游
    東輝說要本人簽名；因為祖母不會寫字，游東輝跟我說，要
    我扶著祖母的手簽名。我說能不能這樣子，游東輝他們三個
    人其中有一個人說形式上一定要簽名，所以我就牽祖母的手
    去簽名，我沒有偽造及詐欺等語。
四、經查：
（一）證人即承辦本件放款之游東輝於偵查及原審審理時證稱：
      一般擔保放款，若擔保物足額且借款人收入來源無問題，
      不一定會要求連帶保證人，通常在鄉下地方遇到原住民，
      我們會請借款人告知保證人相關連帶保證責任、金額，若
      對保之對象不在場或有精神狀態不能瞭解對保意義，並不
      會同意對保。又契約何處必須蓋章銀行職員較為清楚，故
      通常由本人簽名後，銀行行員再代為蓋用印章。本件係由
      我至鄭英妹住處辦理對保，在被告向連帶保證人鄭英妹說
      明後，由我蓋印，至當日究係鄭英妹親簽或由被告扶鄭英
      妹手簽，已不記得等語。已說明伊到鄭英妹住處辦理對話
      之實際情形。
（二）鄭英妹於80年7月15日因右側股骨骨折，前往臺北板新醫
      院住院，住院期間發生腦中風，遂於同年月25日轉入亞東
      紀念醫院，同年8月5日出院，有板新醫院、亞東紀念醫院
      （下稱亞東醫院）診斷證明書各1紙附卷可憑（發查卷頁7
      以下）。依亞東醫院診斷證明書所載：「病患於80年7月2
      5日至80年8月5日因上列疾病住院，據病歷記載病患當時
      左側無力，上下肢肌力約為1至2度，右側活動正常。」及
      護理紀錄單8月5日的記錄中所載：「精神可，因想要出院
      ，經醫師許可。」「左側肢體做ROM每日3回，以免肌肉萎
      縮，並刺激肌肉骨骼的運動。」「常予以翻身以及扣擊，
      注意皮膚的清潔。」等語。可見鄭英妹右側股骨骨折後，
      雖造成左側肢體無力及腦中風，惟其精神意識尚可。嗣鄭
      英妹於85年1月2日死亡，依死亡證明書之記載，其死亡原
      因為：「腦中風合併左側肢體麻痺及肌肉萎縮」、「下背
      褥瘡合併敗血症」（發查卷頁11），亦無死亡前是否神智
      不清之記載。是告訴人乙○○、丙○○及丁○○指稱鄭英
      妹早於83年間即已意識不清，並全身癱瘓，根本無法簽名
      云云，並非有據。
（三）證人即鄭英妹之媳林松妹雖於偵查中證稱：鄭英妹於83年
      8月30日前後，聽不懂人家說的話，吃飯要人餵，無法起
      身去上廁所，要幫她包尿布，整個左邊都癱了，沒辦法動
      ，需幫她換衣服，手腳不能自由活動，要幫翻身，她不會
      點頭、搖頭，也沒有比過手勢，眼睛有張開，但眼神好像
      沒有看人一樣，她手腳不能動不可能簽名或拿印章來蓋等
      語；復於本院上訴審證稱：鄭英妹83年2月間回到花蓮時
      ，由我與先生照顧，不知道人，不會說話，餵食時食物會
      從口中流出來等語。惟對照林松妹於另案民事事件（即臺
      東企銀就鄭英妹所負之本件連帶債務，對其繼承人及代位
      繼承人所提之民事事件）90年6月7日審理時證稱：鄭英妹
      中風後，吃飯都是我餵，但也可以自己吃飯，中風後3年
      到台北住，大概住了2年，是鄭蘭妹（即上訴人之母，本
      院按：已於80年9月間去世）兒子帶到臺北去住的，去臺
      北前手腳並未萎縮，我從80年一直照顧到83年，她的手腳
      並未萎縮等語（臺灣屏東地方法院89年度訴字第1062號民
      事影印卷第98、99頁）；卻於96年5月15本院上訴審證稱
      ：鄭英妹中風住我家，好像是83年2月間的事，83年2月回
      花蓮時，好像不知道人了，由我與先生照顧，不會說話等
      語。其就何時起照顧鄭英妹之陳述，即前後不一。又其於
      上開民事案件既供稱鄭英妹中風後，吃飯都是我餵，但也
      可以自己吃飯，何以於本院上訴審又謂鄭英妹83年2月回
      花蓮時，好像不知道人了？其前後陳述之矛盾，若係因時
      間久遠，不能清楚記憶所致，則其有關鄭英妹意識之陳述
      ，即難以逕行採信。況告訴人丙○○於本院亦稱83年8月
      那個時候，我媽媽可以餵稀飯；告訴人丁○○於本院亦謂
      83年那個時候我有回去過，媽媽不能自己吃飯，要幫她餵
      食。既可餵食，何以意識不清？是林松妹所為鄭英妹於83
      年8月30日前後，已不會點頭、搖頭等關於意識方面之陳
      述，尚難採為不利於被告之證明。
（四）再者，本件係因被告嗣後無力清償貸款，致告訴人丙○○
      等三人，均遭臺東企銀本於連帶保證及繼承之法律關係，
      執行其等財產，有臺灣臺北地方法院、臺灣板橋地方法院
      、臺灣屏東地方法院之執行命令各一紙在卷可稽。而告訴
      人等既未於對保當時在場，則其等所為之之指訴，自難免
      因涉己身利害關係而有所偏頗，不足採信。
（五）綜上所述，本件並無積極證據足資證明鄭英妹在簽約當時
      已無意識。公訴人所提之證據，尚未達通常一般之人均不
      致於有所懷疑，而得確信其為真實之程度。既有合理性懷
      疑之存在，自應為被告有利之判斷。被告所辯鄭英妹僅係
      左半身不遂，神智清楚，其在取得鄭英妹點頭同意後，始
      扶鄭英妹手簽名一情，即非全然不可採信。
五、原審以不能證明被告犯罪，而為被告無罪之判決，固無不合
    。惟依原審95年5月9日審判筆錄之記載，參與審判之法官為
    審判長法官李勝琛及法官黃珮茹、林恒祺（原審卷第82頁）
    ；但判決書所載參與判決之法官為審判長法官李勝琛及法官
    連雅婷及林恒祺，其未經參與審理之法官連雅婷參與判決，
    自與刑事訴訟法第379條第13款之規定有違。應由本院撤銷
    ，另為被告無罪之諭知。
六、被告甲○○經合法傳喚無正當之理由不到庭，爰不待其陳述
    逕行判決。
據上論斷，應依刑事訴訟法第369條第1項前段、第371條、第364
條、第301條第1項，判決如主文。
本案經檢察官戊○○到庭執行職務。
中    華    民    國    99    年    7     月    20    日
                  刑事庭審判長法  官  謝志揚
                              法  官  張健河
                              法  官  林慶煙
以上正本證明與原本無異。
如不服本判決，應於收受送達後10日內向本院提出上訴書狀，其
未敘述理由者，並得於提起上訴狀後10日內向本院補提理由書（
均須按他造當事人之人數附繕本）「切勿逕送上級法院」。
告訴人或被害人如對於本判決不服者，應具備理由請求檢察官上
訴，其上訴期間之計算係以檢察官收受判決正本之日期為準。
中    華    民    國    99    年    7     月    20    日
                              書記官  林明智

司法院資訊處製作；財團法人民間司法改革基金會備份。
